【裁判字號】    97,上訴,515
【裁判日期】    970723
【裁判案由】    違反毒品危害防制條例等
【裁判全文】
臺灣高等法院高雄分院刑事判決         97年度上訴字第515號
                                     97年度上訴字第683號
上  訴  人
即  被  告  戊○○
選任辯護人  吳澄潔律師
上  訴  人
即  被  告  甲○○
選任辯護人  洪錫鵬律師
上  訴  人
即  被  告  乙○○
選任辯護人  蘇佰陞律師
            鄭國安律師
            吳麗珠律師
上  訴  人
即  被  告  黃順福
選任辯護人  柳聰賢律師
上列上訴人等因違反毒品危害防制條例等案件，不服臺灣屏東地
方法院95年度重訴字第12號、18號中華民國97年1 月29日第一審
判決（起訴案號：臺灣屏東地方法院檢察署95年度偵字第2217號
、96年度偵緝字第425號），提起上訴，本院判決如下：
    主  文
原判決撤銷。
戊○○、黃順福共同運輸第二級毒品，戊○○處有期徒刑拾年；
黃順福處有期徒刑柒年貳月；扣案之甲基安非他命貳拾參包（合
計淨重貳萬壹仟陸佰零肆點貳捌公克，包裝塑膠袋總重約陸佰伍
拾伍公克）及大麻參袋（合計淨重貳仟柒佰零參點柒肆公克，空
包裝總重陸拾捌點零陸公克）均沒收銷燬之。
甲○○共同運輸第二級毒品未遂，處有期徒刑伍年，扣案之甲基
安非他命貳拾參包（合計淨重貳萬壹仟陸佰零肆點貳捌公克，包
裝塑膠袋總重約陸佰伍拾伍公克）及大麻參袋（合計淨重貳仟柒
佰零參點柒肆公克，空包裝總重陸拾捌點零陸公克）均沒收銷燬
之；犯罪所得新臺幣拾萬元沒收，如全部或一部不能沒收時，以
其財產抵償之；CTRPT2979 號膠筏沒收。
乙○○共同運輸第二級毒品未遂，處有期徒刑肆年，扣案之甲基
安非他命貳拾參包（合計淨重貳萬壹仟陸佰零肆點貳捌公克，包
裝塑膠袋總重約陸佰伍拾伍公克）及大麻參袋（合計淨重貳仟柒
佰零參點柒肆公克，空包裝總重陸拾捌點零陸公克）均沒收銷燬
之；CTRPT2979 號膠筏沒收。
    事  實
一、戊○○、蘇萬鎮（現由臺灣屏東地方法院檢察署通緝中）、
    黃順福、丙○○（另由臺灣屏東地方法院通緝中）4 人均明
    知甲基安非他命及大麻，係毒品危害防制條例第2 條第2 項
    第2 款所公告列管之第二級毒品，不得非法運輸、持有。竟
    為獲取暴利，共同基於運輸第二級毒品之犯意聯絡，由蘇萬
    鎮提供「成吉發2 號」漁船，作為運輸之交通工具，戊○○
    、黃順福及丙○○則負責駕駛該漁船至中國大陸廣東省汕頭
    市外海載運甲基安非他命及大麻返回台東縣蘭嶼鄉附近海域
    。後戊○○擔心上述漁船返台時會遭查緝，為躲避司法機關
    之查緝，遂再與甲○○商談由甲○○駕駛CTRPT2979 號膠筏
    至蘭嶼鄉附近海域接駁上述之甲基安非他命及大麻返回台灣
    本島之事宜，並願給付甲○○運輸之代價新台幣（下同）50
    萬元，甲○○應允後，戊○○並於民國95年2 月7 日前某時
    ，先交付運費訂金10萬元予甲○○。甲○○事後再將戊○○
    請其運輸毒品一事告知乙○○，並請乙○○一同參與，乙○○同意屆時一同出海載運上述毒品。戊○○、黃順福、丙○○3 人於同年2 月14日，駕駛「成吉發2 號」漁船由屏東縣
    東港鎮東港安檢所報關出海，前往中國大陸廣東省汕頭市外
    海，於同年2 月16日左右抵達，旋自不詳姓名年籍之中國大
    陸人士及船隻接駁甲基安非他命23包（淨重21604.28公克，
    包裝袋重655 公克）及大麻3 袋（淨重2703.74 公克，包裝
    袋重68.06 公克）上船【上開毒品分置於2 只旅行箱內】，
    因海上風浪甚大，遂停留約10餘日，方自大陸沿海啟程返臺
    ，並於同年3 月7 日下午駛至台東縣蘭嶼鄉外海之「小蘭嶼
    島」附近，因甲○○所有之上述膠筏尚未完全修復，故無法
    如期前來接駁。戊○○為免船隻駛入蘭嶼開元港時毒品被查
    緝，先以游泳方式，將上開毒品載運至「小蘭嶼島」上藏放
    ，並於同年3 月8 日上午7 時許駛入蘭嶼開元港。旋於同日
    起，即以黃順福所申請之「0000000000」號行動電話聯繫甲○○所使用之「0000000000」號行動電話聯絡，告知甲○○
    渠等已返回台東縣蘭嶼鄉等候，並請其修復後前來接駁上開
    毒品。待甲○○之膠筏修復後，甲○○遂與乙○○共同基於
    運輸第二級毒品之犯意聯絡，於同年3 月18日11時20分左右
    ，駕駛上述膠筏由屏東縣恆春鎮後壁湖漁港出海，並於同日
    18時許駛近小蘭嶼附近，然因該膠筏於接駁上開毒品前，發
    生機件故障而失去動力，致無法順利接駁上開毒品而未遂，
    上述膠筏並於海上漂流至3 月20日凌晨1 時許，始由行政院
    海岸巡防署海洋巡防總局第15海巡隊救援至台東市富岡漁港
    。嗣於同年3 月18日，海巡署南區巡防局屏東縣查緝隊查緝
    員李國憲再次接獲秘密證人A1之具體線索後，並於同日以電
    話向臺灣屏東地方法院檢察署檢察官報告，檢察官考量海上
    掌控不易，遂聯絡臺灣臺東地方法院檢察署檢察官，囑託其
    指揮專案小組至小蘭嶼島上查看，專案組於同年月20日15時
    50分，駕駛PP—5023號巡防艇至小蘭嶼外海時，亦恰巧發現
    戊○○、黃順福所駕駛之「成吉發2 號」漁船於附近守候，
    且於同日17時24分許，由海巡署人員庚○○及李國憲2 人游
    泳至小蘭嶼島上，在該島西南側岸際之漂流木堆中發現2 只
    旅行箱，並於其內查獲上開毒品扣案，始悉上情。
二、案經行政院海岸巡防總局南部地區巡防局移送及臺灣屏東地
    方法院檢察署檢察官自動檢舉偵查起訴。
    理  由
壹、證據能力部分
一、按證人依法應具結而未具結者，其證言不得作為證據；又被
    告以外之人於審判外之言詞或書面陳述，除法律有規定者外
    ，不得作為證據；刑事訴訟法第158 條之3 、第159 條第1
    項定有明文。本件秘密證人A1、共同被告甲○○於警詢中之
    供證，均係被告以外之人於審判外之言詞陳述，被告戊○○
    、甲○○、乙○○復分別明示不同意作為證據使用，自不得
    作為證據。又秘密證人A1於偵查中之供證，並未依法具結，
    依上開法條規定，亦不得作為證據。
二、次按被告以外之人於偵查中向檢察官所為陳述，除顯有不可
    信之情況者外，得為證據，刑事訴訟法第159 條之1 第2 項
    定有明文。偵查中對被告以外之人所為之偵查筆錄，性質上
    係屬傳聞證據。惟現階段刑事訴訟法規定檢察官代表國家偵
    查犯罪、實施公訴，依法其有訊問被告之權，證人且須具結
    ，而實務運作時，檢察官偵查中向被告以外之人所取得之陳
    述，原則上均能遵守法律規定，不致違法取供，其可信度極
    高，職是，被告以外之人前於偵查中已具結而為證述，除反
    對該項供述得具有證據能力之一方，已釋明「顯有不可信之
    情況」之理由外，不宜以該證人未能於偵查中接受他造之反
    對詰問為由，即遽指該證人於偵查中之陳述不具證據能力。
    本件證人即共犯丙○○、共同被告甲○○於偵查中之供證，
    業經依法具結（見偵一卷第167 、49頁），並無證據顯示檢
    察官在偵查時有不法取供之情形，亦查無證據顯示上開證述
    有顯不可信之情況，依上開說明，證人即共犯丙○○、共同
    被告甲○○上開部分之證言自具有證據能力。被告戊○○選
    任辯護人雖主張證人即共犯丙○○受到檢察官的勸諭，以證
    人保護法的規定說明，有可能為了自己的利益陳述，顯有不
    可信的情形云云。惟檢察官依證人保護法的規定勸諭證人即
    共犯丙○○據實陳述，既係依法所為，並非不法取供，自難
    謂顯有不可信之情況。另被告甲○○選任辯護人主張證人即
    共犯丙○○在偵查中雖以證人身分具結陳述，但檢察官未告
    以刑事訴訟法第181 條得拒絕證言之規定，其證述無證據能
    力云云。惟證人此項拒絕證言權，係在免除證人因陳述而自
    入於罪，或因陳述不實而受偽證之處罰，或不陳述而受罰鍰
    處罰，而陷於抉擇之三難困境。此項拒絕證言告知之規定，
    雖為保護證人而設，非當事人所能主張，惟如法院或檢察官
    未踐行此項告知義務，而告以刑事訴訟法第187 條第1 項「
    具結之義務及偽證之處罰」，並依同法第186 條、第189 條
    規定「命朗讀結文後為具結」，無異強令證人必須據實陳述
    ，剝奪其拒絕證言權，所踐行之訴訟程序自有瑕疵。其因此
    所取得之證人供述證據，是否具有證據能力，應分別情形以
    觀。倘其於被告本人之案件，應認屬因違背法定程序所取得
    之證據，適用刑事訴訟法第158 條之4 所定均衡原則為審酌
    、判斷其有無證據能力（最高法院97年台上字第997 號判決
    意旨參照）。查證人即共犯丙○○上開偵訊時，基於證人之
    地位具結後所為之陳述，縱因檢察官未踐行上揭證人得拒絕
    證言之告知義務，致無從援引為對其本人判決之不利證據，
    然並不因此影響其作為認定被告甲○○等犯罪之證據能力，
    爰審酌證人即共犯丙○○並非本案審判之對象，對其人權保
    障之影響尚非重大及本案影響公共利益甚鉅之均衡維護，自
    不得否定其證據能力。
三、被告甲○○於95年5 月19日及95年8 月11日之偵訊筆錄，係
    以證人身分具結陳述（見偵一卷第49、112 頁），其選任辯
    護人雖主張當時實際上已確認其犯行，未告知被告得拒絕陳
    述之權利，上開證述無證據能力云云。惟查檢察官已於95年
    8 月11日偵訊時，認為其犯罪嫌疑重大，改以被告身分訊問
    甲○○，並依刑事訴訟法第95條規定，踐行對被告各項權利
    告知義務，此觀該訊問筆錄記載甚明（見偵一卷第118 頁）
    ，至95年5 月19日當日之訊問是否已確認被告甲○○之犯行
    ，應屬偵查作為之具體認定，檢察官認其犯行尚未確定，始
    於同年8 月11日再次傳喚後，而於當日改以被告身分訊問，
    尚難謂有何不當，是被告甲○○上開偵查中所為之證述，自
    具有證據能力。
貳、實體部分
一、訊據上訴人即被告黃順福對於上開犯罪事實，已於原審及本
    院審理時供承不諱，核與證人即共犯丙○○於偵查中供證之
    情節大致相符，且行政院海岸巡防總局南部地區巡防局人員
    於小蘭嶼島上扣得之物品，經鑑驗確係甲基安非他命（驗後
    淨重為21604.28公克，包裝袋重655 公克）及大麻（驗後淨
    重為2703.74 公克，包裝袋重68.06 公克），有法務部調查
    局95年5 月1 日調科壹字第26000032號鑑定通知書及內政部
    警政署刑事警察局95年6 月7 日刑鑑字第0950042802號鑑定
    書附卷可稽。足認被告黃順福之自白核與事實相符，堪予信
    採。被告黃順福既以自己犯罪之意思，共同參與運輸第二級
    毒品之行為，自與被告戊○○等人均為共同正犯，被告黃順
    福選任辯護人以被告黃順福僅是船員，應成立幫助犯云云置
    辯，顯不足採，此部分事證明確，其犯行應堪認定。
二、另訊之上訴人即被告戊○○、甲○○、乙○○均矢口否認有
    上開犯行，被告戊○○辯稱：本次出海是要去呂宋島附近捕
    魚，後來丙○○氣喘病發作，只好返回臺灣讓他回去治療，
    之後伊與黃順福即在蘭嶼附近海域捕魚，本來打算向甲○○
    購買膠筏，先付10萬元定金，後來沒有成交，伊有打電話請
    甲○○以膠筏載運補給品至蘭嶼，並不是要他來接駁毒品，
    在小蘭嶼島上扣得之毒品不是伊走私進來的云云；被告甲○○辯稱：95年3 月18日伊是與乙○○出海至蘭嶼附近海域釣
    魚，並不是要去載運毒品，戊○○支付之10萬元，是購買伊
    膠筏之定金，但後來沒有成交云云；被告乙○○亦辯稱：是
    與甲○○出海釣魚，並不知道載運毒品之事。經查：
  (一)證人即共犯丙○○於偵查中已具結供證：伊與戊○○、黃順
    福出海是要去大陸載運毒品，是戊○○與他們接觸後，自漁
    船接駁毒品到船上，後來因風浪大，在大陸待了10多天，後
    來回到蘭嶼附近，等綽號「安仔」（指認甲○○之照片）駕
    駛膠筏前來，戊○○有說拿10萬元給「安仔」整理膠筏，後
    來沒有等到，戊○○就一個人用游泳之方式將二只旅行袋裝
    的毒品拖到小島上等語（見偵一卷第163 至165 頁），證人
    即共同被告黃順福於原審審理中亦結證供稱：95年2 月14日
    出海後，約2 天到達大陸汕頭附近，有看到自大陸漁船接駁
    兩包東西，是丙○○接洽的，後來因風浪大，在大陸待了10
    幾天至20幾天左右，後來回到蘭嶼附近海域，大約95年3 月
    7 日下午，丙○○叫戊○○以游泳之方式將那二包東西拖到
    小島上等語（見原審卷第274 至276 頁）；並於本院供認：
    在原審的供述均屬實在等語（見本院卷(一)第163 頁），互核
    2 人證言，除由何人與大陸接洽走私毒品部分有所出入外，
    餘均供證一致，應屬真實可採。至被告戊○○選任辯護人於
    原審固以：黃順福於95年3 月7 日5 時30分及17時20分有在
    屏東縣枋寮漁港進出港之紀錄，因此不可能在95年3 月7 日
    下午目擊戊○○將毒品運至小蘭嶼島之經過云云。然證人黃
    順福於原審已當庭否認有上開進出枋寮漁港情形（見原審卷
    第293 頁背面），且依卷附上開黃順福進出港紀錄上之記載
    （見偵一卷第152 頁），95年3 月7 日之進出港紀錄竟會在
    95年2 月14日進出港紀錄之前，時間上明顯倒置，與戊○○
    、丙○○、甲○○、乙○○等人之進出港紀錄均係依時間先
    後順序記載者不符（見偵一查卷第150 至151 頁；第154 至
    156 頁），是卷附黃順福進出港紀錄之正確性即有可疑；又
    經本院再次函詢行政院海岸巡防署海岸巡防總局南部地區巡
    防局調取黃順福95年3 月間之進出港紀錄，結果其並無於95
    年3 月7 日有進出港之紀錄，此有該局97年5 月1 日南局檢
    字第0970007756號函附黃順福進出港紀錄1 份在卷可憑（見
    本院卷(一)第108 至109 頁），並經證人即該署南部地區巡防
    局檢查管制科承辦人己○○於本院到庭證稱：偵查卷附之資
    料與我們提供給鈞院之資料不太一樣，可能是因為我們曾經
    更新升級電腦設備，因為那是舊的系統，現在的系統可能就
    比較正確了等語（見本院卷(二)第14頁），足見上開偵查卷附
    之黃順福出港紀錄並不正確，應以該局函覆本院之資料為準
    ；且黃順福既自始與戊○○同在該「成吉發2 號」漁船上，
    該漁船於95年3 月7 日亦無進出枋寮漁港之紀錄，有該船進
    出港紀錄一覽表附卷可考（見偵一卷第147 頁），益徵上開
    黃順福進出港紀錄明顯不正確，自難據此即否認其證言之真
    實性。
  (二)證人即共同被告甲○○於偵查中亦具結供證：是阿山（指認
    戊○○照片）叫我去蘭嶼載運東西，我知道是違法的，是要
    了解阿山在作何壞事，之後再向司法機關檢舉，他先給我10
    萬元作代價，全部代價還沒有說等語（見偵一卷第51、117
    頁），證人即甲○○之配偶林金娟亦於偵查中供證：過完年
    後，甲○○有拿10萬元給我，我就存在郵局帳戶內等語（見
    偵一卷第116 頁），核與其郵局帳戶交易明細上記載95年2
    月7 日入帳10萬元之情相符（見偵一卷第108 頁），足認共
    同被告甲○○上開證言為真實，益徵被告戊○○確有走私毒
    品回臺之犯行無訛。雖甲○○於偵查中復證稱：10萬元是95
    年3 月間戊○○拿給伊的云云（見偵一卷第118 頁），然參
    以戊○○於原審審理中供證：10萬元是95年春節過後交給甲○○的等語（見原審卷第129 頁），與證人林金娟之證言及
    郵局帳戶交易明細之記載相符，因認甲○○此部分證述與事
    實有所出入，不足採信。又被告甲○○既知係違法之物品，
    且又收取高達10萬元之前金，衡情戊○○委託其載運時已告
    知是毒品。至其事後於偵查中、原審及本院審理時改稱：10
    萬元是購買膠筏之代價，去蘭嶼附近是去釣魚云云，並聲請
    證人即共同被告戊○○於本院為其結證：確有要向甲○○購
    買膠筏等語為證，洵屬飾卸自身刑責及迴護被告甲○○之詞
    ，不足採信。另被告甲○○選任辯護人聲請證人即恆春區漁
    會船務主辦人丁○○於本院到庭證稱：戊○○以前有到辦公
    室問過我要怎麼買膠筏及過戶的方式，他沒有說要向何人買
    ，我也不知道他要向何人買，以往都會有人來漁會說誰要買
    賣的問題，我不肯定有無聽說過甲○○的膠筏要賣，後來也
    沒有辦理過戊○○購買膠筏的事宜，冬天要去蘭嶼釣魚的比
    較少等語（見本院卷(二)第21至22頁），足見證人丁○○之證
    述顯不能作為戊○○有要向甲○○購買膠筏之有利認定，反
    而足證甲○○上開辯稱案發當時（95年3 月18日應仍屬冬天
    氣候）去蘭嶼附近是要釣魚云云，顯與證人丁○○之證述不
    符，自難認其上開所辯為可採。
  (三)被告戊○○所駕「成吉發2 號」漁船，於95年3 月20日15時
    55分許為海巡人員查獲時經登船檢查，其上無任何魚貨，只
    發現4 至5 箱漁餌，漁具為延繩釣，釣鉤均已生銹，無使用
    之跡象等情，有檢查紀錄表附卷可稽（見警卷第20頁背面）
    ，而該船係同日9 時55分即已出港，有進出港檢查表可憑（
    見警卷第25頁），苟被告戊○○確係在蘭嶼附近捕魚，豈有
    作業近6 小時之久均未有魚獲，且釣鉤無使用之痕跡之理？
    參以95年3 月18日被告甲○○駕駛膠筏出港後，被告戊○○
    以0000000000號行動電話多次與甲○○持用之0000000000號
    行動電話聯繫，有行動電話雙向通聯紀錄附卷可佐（見偵一
    卷第76至79頁），及「成吉發2 號」漁船被查獲時亦係於小
    蘭嶼附近停留等情，足見其並非出海作業捕魚，而係於小蘭
    嶼附近海域等侯被告甲○○以膠筏前來接駁毒品無訛。
  (四)被告戊○○之選任辯護人於原審復以：扣案毒品之包裝旅行
    袋上所採獲之指紋經鑑驗比對，與被告戊○○之指紋不符；
    及本案承辦海巡查緝員李國憲於其所涉貪污案件中供稱：有
    先後於95年5 月17日及同年6 月16日交付12萬元及3 萬元予
    丙○○云云，何以其會交付款項予丙○○，是否因此丙○○
    即於同年8 月15日偵查中同意轉為污點證人，因而質疑證人
    丙○○、黃順福上開證言之真實性云云。然避免指紋留於犯
    案物品或工具上之方法甚多，苟被告戊○○於游泳將包裝毒
    品之旅行袋拖運至小蘭嶼島之途中係著有手套，則未能採集
    到其指紋即屬常情。又證人李國憲上開供詞並不足採，已據
    國防部高等軍事法院高雄分院調查認定，並具體敘明於判決
    理由中，有該院95年度訴字第17號判決附卷可憑（見原審卷
    第242 至243 頁），是證人李國憲上開供詞之真實性已有存
    疑，況被告戊○○涉犯本案，已據證人即共同被告甲○○迭
    於95年5 月19日及同年8 月11日偵查中具結供證在卷，已如
    上述，承辦檢察官並據此於同年8 月12日拘提被告戊○○到
    案，並聲請原審羈押獲准，有拘票及押票附卷可憑（見偵一
    卷第137 、138 頁），足見共犯丙○○95年8 月15日之證詞
    僅係補強證據，且依該次偵查筆錄記載，承辦檢察官係以證
    人保護法之相關規定曉諭其據實供證，共犯丙○○方供出實
    情，有該偵查筆錄可稽（見偵一卷第163 、165 頁），亦顯
    與證人李國憲間有無支付款項予丙○○無關，被告戊○○選
    任辯護人以上情，質疑證人證言之真實性，亦屬無據。
  (五)被告乙○○雖辯稱：伊係與甲○○一同出海釣魚云云，然被
    告甲○○所駕膠筏長16公尺，寬4.5 公尺，有船籍資料在卷
    可考（見偵一卷第36頁），應屬近海作業船隻，且恆春海域
    即有大量魚類，何須大費周章航行至台東蘭嶼海域釣魚，證
    人丁○○亦證稱：冬天要去蘭嶼釣魚的比較少等語，有如前
    述，足見其上開所辯，顯違常情。又被告甲○○、乙○○駕
    駛「朝安號」膠筏（CTRPT2979） 由屏東縣恆春鎮後壁湖漁
    港出海，並於95年3 月18日18時許駛近小蘭嶼附近，因發生
    機件故障而失去動力，在海上漂流至3 月20日凌晨1 時許，
    始由行政院海岸巡防署海洋巡防總局第15海巡隊救援至台東
    市富岡漁港等情，已據該隊以97年5 月26日洋局15偵字第09
    70151226號函覆本院甚詳（見本院卷(一)第113 至118 頁），
    並據證人即該署海洋巡防總局第15海巡隊分隊長庚○○於本
    院到庭證稱：我們發現膠筏後沒有登船檢查，當時是以救人
    為主，一直拖到富岡漁港才登檢，沒有印象膠筏上有無任何
    漁具、漁獲，據線報說這艘膠筏上有毒品，但檢查後未發現
    違法的物品，所以只做一般性的檢查表格紀錄，因當時未查
    獲違法物品，只有口頭上問一些問題，沒有對當事人做筆錄
    ，我們有發現該船上有密窩（在船的駕艙、船員室中間隔的
    ），當時我們會查到是因為有聞道FRP 塑化劑的味道，因為
    它應該是一、二天內做的，其開口與一般漁船的不同，只要
    用螺絲起子稍微動一下就門敞開了，裡面整個是空的（這部
    分有拍照）等語甚詳（見本院卷(二)第17至20頁），益徵該膠
    筏顯有為運輸毒品而作準備，且證人庚○○既證稱沒有印象
    膠筏上有無任何漁具、漁獲等語，是被告甲○○、乙○○於
    本院互相結證稱：要去蘭嶼釣魚，膠筏上有釣具、釣餌及一
    些漁獲云云（見本院卷(二)第25至28頁），顯係事後相互迴護
    卸責之詞，不足採信。再者，被告甲○○欲至小蘭嶼島上接
    駁載運毒品，該批毒品復係以兩大旅行箱置放，若接駁放置
    於上開膠筏內，甚為明顯可見，定會引起被告乙○○之起疑
    ，而有行跡敗露之虞，衡情被告甲○○豈會讓無關之人目擊
    ，而陷自身於危險情境之理，是被告甲○○應係於出港前即
    已將接駁毒品之情告知被告乙○○並徵得其同意前往甚明。
  (六)按運輸毒品罪係以所運輸之毒品已實施運送為已足，並非以
    運抵目的地為完成犯罪之要件，換言之，區別該罪既遂、未
    遂之依據，應以已否起運為準，既已起運，構成該罪之輸送
    行為即已完成，不以達到目的地為既遂條件（最高法院92年
    度台上字第3096號判決意旨參照）。被告甲○○、乙○○主
    觀上基於載運第二級毒品之犯意，客觀上並駕駛船隻出發前
    往接駁，應認已著手於運輸行為，雖因船隻故障而未載運到
    第二級毒品，仍係構成未遂犯，否則，若已接駁起運，依上
    開判決意旨即係既遂，是被告甲○○選任辯護人於原審辯稱
    ：甲○○僅係預備階段，尚未著手運輸行為云云，容有誤會
    。綜上所述，被告戊○○等人所辯，俱屬避就卸責之詞，均
    不足採。本件事證明確，渠等犯行洵堪認定，均應予依法論
    科。
三、按刑法前於94年2 月2 日修正公布，並於95年7 月1 日施行
    ，另刑法施行法第1 條之1 亦於95年6 月14日經總統以華總
    一義字第09500085181 號令公布施行。又行為後法律有變更
    者，適用行為時之法律，但行為後之法律有利於行為人者，
    適用最有利於行為人之法律，修正後刑法第2 條第1 項定有
    明文。此條規定係規範行為後法律變更所生新舊法律比較適
    用之準據法，本身尚無新舊法比較之問題，於新法施行後，
    應一律適用修正後刑法第2 條第1 項之規定，為「從舊從輕
    」之比較，先予敘明。再按本次法律變更，比較時應就罪刑
    有關之共犯、未遂犯、想像競合犯、牽連犯、連續犯、結合
    犯，以及累犯加重、自首減輕暨其他法定加減原因（如身分
    加減）與加減例等一切情形，綜其全部罪刑之結果而為比較
    （最高法院95年5 月23日95年度第8 次刑庭會議決議參照）
    。查本件被告等行為後，刑法第28條之規定，業已有修正，
    修正前刑法第28條原規定：「二人以上共同『實施』犯罪之
    行為者，皆為共同正犯。」，修正後新法規定為：「二人以
    上共同『實行』犯罪之行為者，皆為共同正犯。」，將舊法
    之「實施」修正為「實行」。原「實施」之概念，包含陰謀
    、預備、著手及實行等階段之行為，修正後僅共同「實行」
    犯罪行為始成立共同正犯。是新法共同正犯之範圍已有限縮
    ，排除陰謀犯、預備犯之共同正犯。新舊法就共同正犯之範
    圍既因此而有所變動，自屬犯罪後法律有變更，而非僅屬純
    文字修正，應有新舊法比較適用之問題（最高法院96年度台
    上字第934 號、第3773號判決意旨參照）。經比較新舊法結
    果，對於本件被告等上開行為，有犯意聯絡及行為分擔而言
    ，適用新法並無較有利之情形，依刑法第2 條第1 項規定，
    自應依修正前刑法第28條論以共同正犯。
四、查甲基安非他命及大麻，係毒品危害防制條例第2 條第2 項
    第2 款公告列管之第二級毒品，不得非法運輸、持有。核被
    告戊○○、黃順福所為，均係犯懲治走私條例第2 條第1 項
    之私運管制物品進口罪及毒品危害防制條例第4 條第2 項之
    運輸第二級毒品罪。被告2 人與丙○○、蘇萬鎮間有犯意聯
    絡及行為分擔，應依修正前刑法第28條規定論以共同正犯。
    又被告2 人實施一運輸行為，同時觸犯上開二罪名，應依刑
    法第55條想像競合犯規定，從一重之運輸第二級毒品罪處斷
    （被告行為後刑法第55條雖有修正，於但書中設有科刑之限
    制，但此為法理之明文化，非屬法律之變更）。另其等運輸
    第二級毒品同時持有第二級毒品，持有之低度行為已為運輸
    之高度行為所吸收，不另論罪。再被告甲○○、乙○○所為
    ，均係犯毒品危害防制條例第4 條第6 項、第2 項之運輸第
    二級毒品未遂罪。被告2 人間有犯意聯絡及行為分擔，亦應
    依刑法修正前第28條規定論以共同正犯。另被告2 人已著手
    於犯罪行為之實行而不遂，爰依刑法第25條第2 項規定減輕
    其刑（被告行為後，刑法第26條未遂犯減輕其刑之規定，修
    正移置於第25條第2 項，僅係文字上之修正，應逕適用新法
    ）。
四、原審認被告等犯罪事證明確，而予依法論科，固非無見。惟
    查：(一)被告等行為後，與罪刑有關之刑法第28條共同正犯之
    規定業已修正，新舊法就共同正犯之範圍既因此而有所變動
    ，自屬犯罪後法律有變更，而非僅屬純文字修正，應有新舊
    法比較適用之問題，已如前述，原判決認「被告等無論依修
    正前或修正後之刑法第28條規定均成立共同正犯，應逕適用
    修正後刑法第28條規定」，所持法律見解尚有未當。(二)按刑
    罰法令關於沒收之規定，有採職權沒收主義與義務沒收主義
    。職權沒收，指法院就屬於被告所有，並供犯罪所用或因犯
    罪所得之物，仍得本於職權為斟酌沒收與否之宣告，例如刑
    法第38條第1 項第2 款、第3 款、第3 項前段等屬之。義務
    沒收，又可分為絕對義務沒收與相對義務沒收二者。前者指
    凡法條規定「不問屬於犯人與否，沒收之」者屬之，法院就
    此等之物，無審酌餘地，除已證明滅失者外，不問屬於犯人
    與否或有無查扣，均應沒收之；後者指凡供犯罪所用或因犯
    罪所得之物，均應予以沒收，但仍以屬於被告或共犯所有者
    為限。毒品危害防制條例第19條第3 項規定，犯同條例第4
    條之罪所使用之水、陸、空交通工具，應予沒收，並非以專
    供犯上開之罪所用之物，始得沒收之。且此項沒收採義務沒
    收主義，故凡供犯上開之罪所用之物，即應依該條項之規定
    ，宣告沒收之。惟因其未有「不問屬於犯人與否，沒收之」
    之規定，故仍以屬於犯人所有者為限，始得沒收（最高法院
    93年度台上字第2751號判決意旨參照）。本件共犯蘇萬鎮所
    提供之「成吉發2 號」漁船，雖係供犯上開運輸第二級毒品
    之罪所用之物，惟依屏東縣政府漁業執照登記之漁業人為蘇
    陳素英，發照日期為94年10月13日，證照有效期間至99年10
    月12日止（見警卷第22頁）。其所有人並非共犯蘇萬鎮，亦
    非被告戊○○等人，則原判決認「成吉發2 號」漁船，係被
    告戊○○、黃順福共犯運輸第二級毒品罪所使用之交通工具
    」，而依毒品危害防制條例第19條第3 項規定宣告沒收。揆
    諸前揭說明，即有未恰。被告戊○○、甲○○、乙○○等上
    訴意旨猶執前詞，否認犯罪，被告黃順福則認原判決量刑過
    重，均指摘原判決不當，雖均無理由，惟原判決既有上開可
    議之處，仍屬無可維持，應由本院將原判決予以撤銷改判。
    審酌被告戊○○、黃順福走私毒品來臺，助長毒品之氾濫，
    戕害國人身心健康，惡性非輕，惟被告戊○○矢口否認犯行
    ，且居於主導地位，被告黃順福則坦認犯行，頗有悔意；又
    被告甲○○、乙○○負責接駁毒品，使戊○○等得以走私毒
    品牟利，間接助長毒品之氾濫，犯後均否認犯行，並無悔意
    ，及渠等犯罪情節之輕重等一切情狀，分別量處被告黃田有
    期徒刑10年；被告黃順福有期徒刑7 年2 月；被告甲○○有
    期徒刑5 年；被告乙○○有期徒刑4 年，以資懲儆。又扣案
    之甲基安非他命（合計淨重：21604.28公克，含包裝塑膠袋
    重約655 公克）及大麻（合計淨重：2703.74 公克，含空包
    裝重68.06 公克），應依毒品危害防制條例第18條第1 項前
    段規定宣告沒收銷燬之，至鑑驗耗損部分之毒品業已滅失，
    無庸為沒收銷燬之諭知。包裝上開甲基安非他命、大麻所用
    之包裝塑膠袋、空包裝，經分送內政部警政署刑事警察局及
    法務部調查局鑑驗之結果，雖經與毒品分開秤重分別為包裝
    塑膠袋總重約655 公克、空包裝總重68.06 公克，但參酌法
    務部調查局一般係以傾倒之方式，將包裝袋內之海洛因倒出
    與包裝袋分離而稱重，必要時亦會輔以刮杓刮取袋內粉末，
    然無論依何種方式分離，包裝袋內均有極微量之海洛因殘留
    ，業經法務部調查局以93年3 月19日調科壹字第0930011306
    0 號函釋在案，同理足認前揭包裝塑膠袋、空包裝內含極微
    量之第二級毒品甲基安非他命、大麻殘留而無法析離，亦屬
    第二級毒品，應併依毒品危害防制條例第18條第1 項前段之
    規定，沒收銷燬之。被告甲○○收取之10萬元，係因運輸毒
    品所得之財物，應依同條例第19條第1 項規定宣告沒收，如
    全部或一部不能沒收時，以其財產抵償之。另CTRPT2979 號
    膠筏係被告甲○○所有，已據其供明在卷（見本院卷(一)第74
    頁），並有該膠筏基本資料1 紙附卷足憑（見偵一卷第36頁
    ），且係供其與被告乙○○共犯運輸第二級毒品未遂罪所使
    用之交通工具，爰依同條例第19條第3 項規定宣告沒收。
五、據上論結，應依刑事訴訟法第369 條第1 項前段、第364 條
    、第299 條第1 項前段，懲治走私條例第2 條第1 項，毒品
    危害防制條例第4 條第2 項、第6 項、第18條第1 項前段、
    第19條第1 項、第3 項，刑法第11條、第55條、第25條第2
    項、修正前第28條，判決如主文。
本案經檢察官陳宗吟到庭執行職務。
中    華    民    國    97    年    7     月    23    日
                  刑事第九庭    審判長法  官  莊秋桃
                                      法  官  謝宏宗
                                      法  官  裕斗
以上正本證明與原本無異。
如不服本判決應於收受本判決後10日內向本院提出上訴書狀，其
未敘述上訴理由者，並得於提起上訴後10日內向本院補提理由書
狀（均須按他造當事人之人數附繕本）「切勿逕送上級法院」。
中    華    民    國    97    年    7     月    23    日
                                      書記官  張宗芳
附錄本判決論罪科刑法條：
《懲治走私條例第2條第1項》
私運管制物品進口、出口逾公告數額者，處 7 年以下有期徒刑，
得併科新臺幣 3 百萬元以下罰金。
《毒品危害防制條例第4條第2項、第6項》
製造、運輸、販賣第二級毒品者，處無期徒刑或 7 年以上有期徒
刑，得併科新臺幣 7 百萬元以下罰金。
前五項之未遂犯罰之。


司法院資訊處製作；財團法人民間司法改革基金會備份。
